ACORDAO-COMPLETO-2351423

ACÓRDÃO 1231/2019 ATA 18/2019 - PLENÁRIO

VISTOS, relatados e discutidos estes autos de monitoramento, realizado pela Secretaria de Fiscalização de Infraestrutura de Energia Elétrica,  do Acórdão 288/2016-TCU-Plenário, relator Ministro José Múcio Monteiro, parcialmente modificado pelo Acórdão 2832/2016-TCU-Plenário, relator Ministro Vital do Rêgo, proferidos em sede de "acompanhamento do primeiro estágio do Leilão Aneel 13/2015, para a concessão da prestação de serviço público de transmissão de energia elétrica, referente à construção, operação e manutenção de linhas de transmissão, subestações e demais instalações, a serem integradas à Rede Básica do Sistema Interligado Nacional (SIN) , e de apreciação da nova metodologia de precificação da Receita Anual Permitida (RAP) , conforme determinado pelo item 9.1 do Acórdão 2794/2016-TCU-Plenário, e item 9.1 do Acórdão 74/2017-TCU-Plenário, ambos de relatoria do Ministro José Múcio,
	ACORDAM os Ministros do Tribunal de Contas da União, reunidos em Sessão Plenária, com fundamento no art. 41 da Lei nº 8.443, de 16 de julho de 1992, c/c os arts. 169, inciso V, 243 e 258, inciso II, do Regimento Interno do TCU, em:
9.1. considerar cumpridos os itens 9.8 do Acórdão 288/2016-TCU-Plenário e 9.2.5 do Acórdão 2832/2016-TCU-Plenário; 
9.2. considerar em cumprimento os itens 9.6.1 e 9.6.2 do Acórdão 288/2016-TCU-Plenário e 9.2.4 do Acórdão 2832/2016-TCU-Plenário, devendo a avaliação dos resultados da Consulta Pública MME n. 56/2016 ser realizada pela Secretaria de Fiscalização de Infraestrutura de Energia Elétrica no âmbito de suas ações de controle ou em sede de produções de conhecimento;
9.3. considerar em cumprimento o item 9.5 do Acórdão 2832/2016-TCU-Plenário, devendo a Secretaria de Fiscalização de Infraestrutura de Energia Elétrica avaliar os resultados da Consulta Pública Aneel n. 4/2018 no âmbito de suas ações de controle ou em sede de produções de conhecimento;
9.4. dar ciência do presente acórdão ao Ministério de Minas e Energia e à Agência Nacional de Energia Elétrica;
9.5. arquivar o presente processo, por ter cumprido os fins para os quais fora constituído.

Processo de desestatização para acompanhar a concessão da prestação de serviço público de transmissão de energia elétrica, referente à construção, operação e manutenção de linhas de transmissão, subestações e demais instalações, a serem integradas à Rede Básica do Sistema Interligado Nacional. Análise de primeiro estágio.

Agência Nacional de Energia Elétrica; Empresa de Pesquisa Energética; Ministério de Minas e Energia (vinculador).

3. Interessados/Responsáveis:
3.1. Responsável: Agência Nacional de Energia Elétrica (02.270.669/0001-29).

13.1. Ministros presentes: José Mucio Monteiro (Presidente), Walton Alencar Rodrigues, Benjamin Zymler, Augusto Nardes, Aroldo Cedraz, Raimundo Carreiro (Relator), Ana Arraes e Bruno Dantas.
13.2. Ministro-Substituto convocado: Marcos Bemquerer Costa.
13.3. Ministros-Substitutos presentes: André Luís de Carvalho e Weder de Oliveira.

RAIMUNDO CARREIRO

Trata-se de monitoramento do Acórdão 288/2016-TCU-Plenário, relator Ministro José Múcio Monteiro, parcialmente modificado pelo Acórdão 2832/2016-TCU-Plenário, relator Ministro Vital do Rêgo, proferidos em sede de "acompanhamento do primeiro estágio do Leilão Aneel 13/2015, para a concessão da prestação de serviço público de transmissão de energia elétrica, referente à construção, operação e manutenção de linhas de transmissão, subestações e demais instalações, a serem integradas à Rede Básica do Sistema Interligado Nacional (SIN) ".
2.	Aprecia-se, igualmente, nesta fase processual, a nova metodologia de precificação da Receita Anual Permitida (RAP) , conforme determinado pelo item 9.1 do Acórdão 2794/2016-TCU-Plenário, e item 9.1 do Acórdão 74/2017-TCU-Plenário, ambos relatados pelo relator Ministro José Múcio.
3.	Com fulcro no inciso I do § 3º do art. 1º da Lei n. 8.443/92, adoto, como relatório, a instrução, acorde, da Secretaria de Fiscalização de Infraestrutura de Energia Elétrica (peças 124 a 126) :
"INTRODUÇÃO
Trata-se do monitoramento do Acórdão 288/2016-TCU-Plenário, revisto pelo Acórdão 2832/2016-TCU-Plenário, ambos do Plenário, proferidos por ocasião do primeiro estágio de acompanhamento do Leilão Aneel 13/2015, conforme previsto na Instrução Normativa TCU (IN) 27/1998, bem como da avaliação da nova metodologia de precificação da Receita Anual Permitida (RAP) teto dos leilões de transmissão, conforme determinado nos itens 9.1 do Acórdão 2794/2016-TCU-Plenário e 9.1 do Acórdão 74/2017-TCU-Plenário.
EXAME TÉCNICO
A presente instrução não se restringe a monitorar o Acórdão 288/2016-TCU-Plenário, alterado pelo Acórdão 2832/2016-TCU-Plenário, com foco somente no Leilão 13/2015, mas abrange as ações adotadas pelos gestores, em decorrência dessa decisão, nos leilões que ocorreram posteriormente.
Além disso, pretende-se avaliar a nova metodologia de precificação da RAP teto dos leilões de transmissão, conforme itens 9.1 do Acórdão 2794/2016-TCU-Plenário e 9.1 do Acórdão 74/2017-TCU-Plenário, que dispensaram, respectivamente, o acompanhamento dos leilões Aneel 13/2015 e 5/2016, endereçando ao monitoramento do Acórdão 288/2016-TCU-Plenário a avaliação da nova metodologia de precificação da Receita Anual Permitida (RAP) .
Assim, busca-se não só avaliar a consistência teórica da nova metodologia em si, mas também seu alinhamento com a realidade de mercado do setor de transmissão a partir do resultado dos leilões subsequentes à mudança da metodologia (de sorte a ter um quadro mais fidedigno quanto às mudanças empreendidas pelo regulador, nas análises utilizaram-se dados históricos desde 2011) .
I. Monitoramento dos Acórdão 288/2016-TCU-Plenário e 2.832/2016-TCU-Plenário
O teor das deliberações mencionadas é o seguinte:
Acórdão 288/2016-TCU-Plenário
9.2. determinar à Aneel que promova as alterações para reprecificação da Receita Anual Permitida (RAP) teto do Leilão 13/2015-Aneel e de futuros leilões, quando aplicável, em conformidade com o que se segue:
9.2.1. [modificado pelo Acórdão 2832/2016-TCU-Plenário]
9.2.2. [modificado pelo Acórdão 2832/2016-TCU-Plenário]
9.2.3. [modificado pelo Acórdão 2832/2016-TCU-Plenário]
9.2.4. [modificado pelo Acórdão 2832/2016-TCU-Plenário]
9.2.5. [modificado pelo Acórdão 2832/2016-TCU-Plenário]
9.2.6. [modificado pelo Acórdão 2832/2016-TCU-Plenário]
9.2.7. [modificado pelo Acórdão 2832/2016-TCU-Plenário]
9.3. determinar à Aneel que, no prazo de 180 (cento e oitenta) dias, apresente estudos, devidamente fundamentados, preferencialmente com dados reais do setor de transmissão, para adequada precificação da RAP teto de leilão, com relação aos seguintes aspectos:
9.3.1. alavancagem financeira e custo de financiamento;
9.3.2. desembolso médio anual previamente à obtenção de licença ambiental e até a implantação total de empreendimentos;
9.4. [modificado pelo Acórdão 2832/2016-TCU-Plenário]
9.5. recomendar ao MME e à EPE que considerem no planejamento da expansão do sistema de geração elétrica as limitações mercadológicas e econômicas inerentes à expansão da rede de transmissão;
9.6. recomendar ao MME, com o apoio da EPE, da Aneel e do ONS, que:
9.6.1. ajuste a oferta de empreendimentos de transmissão em leilões às limitações mercadológicas e econômicas, estabelecendo, como critérios de escolha, a urgência e a relevância dessas instalações para o sistema;
9.6.2. antecipe o planejamento da expansão do setor de transmissão, de forma a compatibilizar os prazos de implantação verificados com as datas de necessidades de entrada em operação das instalações elétricas;
9.7. recomendar ao MME e à Aneel que reavaliem o Leilão 13/2015-Aneel, ante as possíveis restrições mercadológicas e econômicas, e considerem tais restrições na definição do quantitativo e da conformação de lotes e investimentos a serem ofertados, levando em conta critérios de urgência e relevância dessas instalações para o sistema;
9.8. recomendar à Aneel que realize estudos específicos relacionados aos empreendimentos que sucessivamente não tiveram interessados em leilões anteriores, para identificar, no caso concreto, riscos ou custos não precificados no cálculo da RAP teto, e atue no sentido de mitigá-los ou ajustar a RAP teto de forma a tornar atrativos esses empreendimentos;
9.9. determinar à Aneel que encaminhe ao TCU, antes da publicação do edital, as planilhas eletrônicas e as RAP teto corrigidas;
	
Acórdão 2.832/2016
9.2. determinar à Aneel que promova as alterações para reprecificação da Receita Anual Permitida (RAP) teto do Leilão 13/2015-Aneel e de futuros leilões, quando aplicável, em conformidade com o que se segue:
9.2.1. revise os percentuais de alteamento de estruturas de aço autoportante e estaiadas adotados no cálculo dos investimentos dos Lotes F, G e H, consoante a aplicação da metodologia consubstanciada na NT 0233/2013-SCT/Aneel, de modo a traduzir as reais particularidades das obras desses lotes;
9.2.2. corrija o prazo de construção dos empreendimentos do Lote Q, de forma a haver coerência entre os atos justificatórios e a planilha de cálculo da RAP respectiva;
9.2.3. utilize a mesma base temporal de valor em todos os seus cálculos envolvendo Compensadores Estáticos de Reativos que não estejam listados no Banco de Preços de referência, e aplique metodologia sistemática e consistente no cálculo dos custos totais de equipamentos obtidos a partir de cotações;
9.2.4. utilize, nos leilões futuros, quando renunciar aos valores constantes do Banco de Preços, estudos de avaliação dos custos fundiários realizados em conformidade com as normas técnicas de avaliação de imóveis em vigor;
9.2.5. destaque, nos próximos leilões, relativamente às planilhas de investimento submetidas ao TCU no âmbito da IN 27/1998-TCU, todas as alterações manuais realizadas, com a indicação de, no mínimo, data da modificação, descrição da modificação, identificação do responsável pela modificação, data da revisão da planilha e identificação do responsável pela revisão;
[...]
9.4. recomendar à Aneel que:
9.4.1. revise e corrija o cálculo dos custos do terreno e do pagamento de servidão, além da taxa de depreciação das linhas de transmissão, contempladas nos lotes A, B, C, F, G e H, que possuam instalações de cabo 795 Tern com 6 subcondutores;
9.4.2. abstenha-se de utilizar o Beta do setor de construção civil pesada na metodologia de cálculo do custo de capital próprio, por incoerência técnico-teórica, ausência de fundamentação e duplicidade no cômputo do adicional de risco;
9.4.3. promova ajustes no cálculo do Risco Brasil realizado a partir da série histórica deste índice para que o custo de capital próprio seja compatível com o atual contexto econômico-financeiro do País;
Salienta-se que o Acórdão 1739/2016-TCU-Plenário considerou cumpridos os itens 9.2.3, 9.2.5 e 9.7, e, em cumprimento, os itens 9.2.7 e 9.3.1, todos do Acórdão 288/2016, bem como dispensou o acompanhamento dos segundo, terceiro e quarto estágios previstos na IN 27/1998.
A Tabela 1 traz um resumo da situação das deliberações dos Acórdão 288/2016-TCU-Plenário e 2.832/2016-TCU-Plenário.
Tabela 1 - Situação das deliberações dos Acórdão 288/2016-TCU-Plenário e 2.832/2016-TCU-Plenário
	Acórdão 288/2016-TCU-Plenário 
	Situação

	9.3.1
	Cumprido - Acórdão 2543/2018-TCU-Plenário.

	9.3.2
	Concedido prazo de 180 dias - Acórdão 2543/2018-TCU-Plenário.

	9.5
	-

	9.6.1
	-

	9.6.2
	-

	9.7
	Cumprido - Acórdão 1739/2016-TCU-Plenário.

	9.8
	-

	9.9
	Questão específica cumprida no próprio processo (TC Processo 033.940/2015-0) 

	Acórdão 2832/2016-TCU-Plenário
	
	9.2.1
	Cumprido - Acórdão 1739/2016-TCU-Plenário.

	9.2.2
	Questão específica cumprida no próprio processo (TC Processo 033.940/2015-0) 

	9.2.3
	Cumprido - Acórdão 1739/2016-TCU-Plenário.

	9.2.4
	-

	9.2.5
	- 

	9.4.1
	Questão específica cumprida no próprio processo (TC Processo 033.940/2015-0) 

	9.4.2
	Cumprido - Resolução Normativa 749/2016. (Acórdão 2.453/2018) 

	9.4.3
	Cumprido - Resolução Normativa 749/2016. (Acórdão 2.453/2018) 

Quanto ao item 9.2.5 do Acórdão 2832/2016-TCU-Plenário, que determinou à Aneel encaminhar as planilhas de cálculo dos investimentos evidenciando as alterações manuais realizadas, verifica-se no bojo da documentação enviada pelo Regulador no leilão 2/2018 (TC Processo 008.654/2018-2, peças 13 a 36, itens não digitalizáveis) o cumprimento da determinação, motivo pelo qual entende-se que o item 9.2.5 do Acórdão 2832/2016-TCU-Plenário pode ser considerado cumprido pela Aneel.
Já o item 9.2.4 do Acórdão 2832/2016-TCU-Plenário trouxe a seguinte determinação à Aneel:
9.2.4 utilize, nos leilões futuros, quando renunciar aos valores constantes do Banco de Preços, estudos de avaliação dos custos fundiários realizados em conformidade com as normas técnicas de avaliação de imóveis em vigor;
Da análise efetuada nos Leilões 2/2017 (TC Processo 025.123/2017-3) e 2/2018 (Processo 031.836/2018-6) , apenas no último houve lotes (1, 12 e 13) nos quais foram utilizados valores referentes aos custos fundiários diferentes daqueles constantes do Banco de Preços. 
Importante frisar que, em casos excepcionais, normalmente quando a linha de transmissão ou a subestação se situa em área urbana, o MME tem solicitado a empresas especializadas a elaboração de um relatório específico sobre os componentes fundiários do projeto em questão, conhecido como Relatório R5, afim de subsidiar a licitação, em detrimento da utilização do banco de preços da Aneel.
Em relação ao Leilão 2/2018, para o Lote 1, constam estudos para a valoração fundiária, sintetizados no Relatório R5. No entanto para os Lotes 12 e 13, não foi elaborado o R5, constando apenas na planilha do ato justificatório os resultados de atualização de levantamento de custos fundiários realizados pela Eletronorte por ocasião do Leilão 4/2014, quando foram leiloados esses lotes em questão pela primeira vez. 
Em resposta ao Ofício 211/2018-TCU/SeinfraElétrica, que solicitou que a Aneel demonstrasse o cumprimento da determinação 9.2.4 nos Leilões 2/2017 e 2/2018, a Agência, por meio do Ofício nº 74/2018-AIN/Aneel (peça 110, p. 3) , informou que, em interações com o MME e a EPE, solicitou a avaliação de criação de diretrizes específicas para elaboração de relatórios que abordem questões fundiárias, visto que este item possui significativa componente na valoração final da RAP, principalmente em áreas próximas a centros urbanos, indústrias e pequenas propriedades rurais. Para alguns empreendimentos, o MME solicita estudo de avaliação fundiária para as empresas especializadas responsáveis por desenvolver os estudos dos empreendimentos que serão levados a leilão, mas como não há diretriz definida, cada empresa demandada acaba realizando estudo a partir do seu entendimento, não havendo assim, de fato, unicidade nos critérios adotados. 
A Agência afirma que, em empreendimentos onde se identificam - por meio de visitas in loco ou contato com agentes locais, transmissoras ou distribuidoras -, dificuldades fundiárias, e na inexistência de relatório R5 que abranja o empreendimento, há a preocupação com a adequada precificação dos empreendimentos em seu processo de instrução preparatória para compor o leilão.
A Aneel informou ainda que os valores utilizados na precificação dos empreendimentos dos Lotes 12 e 13 do Leilão 2/2018 partiram de levantamentos de valores dos custos fundiários em regiões correlatas. Inclusive o tratamento de questões fundiárias de forma mais detalhada foi uma das medidas adotadas para tratar de lotes vazios, em atenção ao item 9.8 do Acórdão 288/2016-TCU-Plenário.
Em 2017, o TCU realizou auditoria operacional sobre a viabilidade socioambiental dos empreendimentos de transmissão (TC Processo 028.601/2016-5) , no qual constatou a importância da existência/aperfeiçoamento de diretrizes para a elaboração dos Relatórios Técnicos R1, R2, R3, R4 e R5. Esse conjunto de relatórios é utilizado como subsídio técnico nos leilões de concessão de linhas de transmissão de energia elétrica e contêm os Estudos de Viabilidade Técnico-Econômica e Socioambiental, o Detalhamento da Alternativa de Referência, a Caracterização e Análise Socioambiental, a Caracterização da Rede Existente e, mais recentemente, os Custos Fundiários.
No âmbito daqueles autos, o TCU proferiu o Acórdão 523/2018-TCU-Plenário que determinou ao Ministério de Minas e Energia que apresentasse cronograma e medidas necessárias para ultimar o processo de aperfeiçoamento das diretrizes de elaboração dos Relatórios Técnicos R1, R2, R3, R4 e R5.
Em decorrência desse acórdão, o MME encaminhou o Ofício 335/2018/SE-MME (peça 118) , contendo plano de ação que prevê a finalização do processo de aperfeiçoamento dos Relatórios em julho de 2019, fruto da Consulta Pública nº 56/2018, instaurada pelo MME, para discussão da minuta de normativo que estabelece diretrizes para o planejamento da transmissão de energia elétrica.
Do exposto, observa-se que a Aneel, em que pese não estar observando as normas técnicas de avaliação de imóveis em vigor, tem atuado no sentido de precificação dos componentes fundiários dos lotes em que essa componente destoa do Banco de Preços da Aneel, adotando outras formas de valoração que, enquanto não são avaliadas de forma sistemática segundo as diretrizes para planejamento da transmissão anunciada pelo MME, pode ser considerada como razoável nos casos concretos até então apresentados a este Tribunal.
Dessa forma, propõe-se considerar em cumprimento o item 9.2.4 do Acórdão 2832/2016-TCU-Plenário. Ademais, propõe-se que a avaliação dos resultados da Consulta Pública MME 56/2018 seja monitorada pela unidade técnica no âmbito de suas ações de controle ou em sede de produções de conhecimento, prescindindo de manter o presente processo de monitoramento aberto para tanto, consoante art. 3º da Portaria Segecex 27/2009.
Quanto ao item 9.5 do Acórdão 288/2016-TCU-Plenário, que recomendou ao MME e à EPE que considerem no planejamento da expansão do sistema de geração elétrica as limitações mercadológicas e econômicas inerentes à expansão da rede de transmissão, por meio do Ofício 43/2016-SE/MME, o Ministério de Minas e Energia informou que (peça 46, p. 2) : 
Com relação à recomendação do item 9.5, informo que está sendo iniciada, pela Empresa de Pesquisa Energética - EPE, no âmbito de Comissão Permanente para Avaliação dos Modelos Computacional do Setor Elétrico - CPAMP, avaliação dos custos de transmissão e do sinal locacional e seus respectivos impactos na definição do índice de Custo Benefício - ICB, e, consequentemente, na expansão da geração de energia elétrica. Tal avaliação busca a definição de um sinal locacional que incentive a eficiência na alocação das unidades geradoras, ao refletir a distância da geração aos centros de carga. Uma adequada alocação da geração reduz investimentos em redes elétricas, bem como traz benefícios sobre as perdas elétricas, a conformidade de tensão e a confiabilidade dos sistemas. 
O correto ajuste no sinal locacional propiciará um sinal econômico que impedirá os agentes de tomarem decisões contrárias à regulação. Dessa forma, as tarifas de uso dos sistemas de transmissão refletirão os custos acarretados pelos agentes na expansão da rede, como também os custos operacionais do sistema. Ao receber da tarifa de uso o sinal adequado, os geradores serão levados a tomar decisões de investimento que coincidam com os da expansão da transmissão. 
Por meio do Ofício 322/2018/SE-MME (peça 109) , em resposta ao Ofício n° 212/2018-TCU/SeinfraElétrica, o MME informou que os estudos realizados no âmbito da CPAMP concluíram que a Tarifa de Uso do Sistema de Transmissão (TUST) não fornecia um sinal locacional adequado, refletindo diretamente na definição do índice de Custo Benefício (ICB) . Visando o aperfeiçoamento da metodologia de cálculo do ICB, foi elaborada pela EPE a Nota Técnica n° EPE-DEE-NT-068/2016-rev0, que analisa o impacto da redução da parcela selo e do correspondente aumento da parcela locacional da TUST na competividade das fontes. Uma análise mais completa quanto à forma de remuneração e da alteração da metodologia de cálculo da TUST deverá ser realizada em sintonia com a Aneel que está tratando desta questão no âmbito da Consulta Pública Aneel 4/2018, que se encontra na segunda fase, com período de contribuição até 14/5/2019.
Com o exposto, propõe-se considerar em cumprimento o item 9.5 do Acórdão 288/2016-TCU-Plenário. Ademais, propõe-se que a avaliação dos resultados da Consulta Pública Aneel 4/2018 seja monitorada pela unidade técnica no âmbito de suas ações de controle ou em sede de produções de conhecimento, prescindindo de manter o presente processo de monitoramento aberto para tanto, consoante art. 3º da Portaria Segecex 27/2009.
O item 9.6 do Acórdão 288/2016-TCU-Plenário trouxe as seguintes recomendações:
9.6. recomendar ao MME, com o apoio da EPE, da Aneel e do ONS, que:
9.6.1. ajuste a oferta de empreendimentos de transmissão em leilões às limitações mercadológicas e econômicas, estabelecendo, como critérios de escolha, a urgência e a relevância dessas instalações para o sistema;
9.6.2. antecipe o planejamento da expansão do setor de transmissão, de forma a compatibilizar os prazos de implantação verificados com as datas de necessidades de entrada em operação das instalações elétricas;
Por meio do Ofício 43/2016-SE/MME, o Ministério de Minas e Energia informou que (peça 46, p. 2) : 
Relativamente às recomendações do item 9.6, informo que, na 157ª reunião do Comitê de Monitoramento do Setor Elétrico - CMSE, foi deliberada a constituição de Grupo de Trabalho, coordenado pela Secretaria Executiva deste Ministério, com a participação da Agência Nacional de Energia Elétrica - ANEEL, da EPE e do Operador Nacional do Sistema Elétrico - ONS, com o objetivo de revisitar o processo de leilões de transmissão visando estabelecer ações para garantir a implantação das obras dentro dos prazos estabelecidos nos contratos de concessão. 
No entanto, como se pode observar pela análise do Leilão de Transmissão 2/2018 (TC Processo 008.654/2018-2) , realizado em 28/6/2018, as datas para entrada em operação dos empreendimentos diferem das datas de necessidade dos mesmos (peça 122) .
Esse descompasso demostra que a falha no planejamento apontada na análise realizada em 2016 e que culminou com a recomendação do item 9.6.2 do Acórdão 288/2016, depois de passados mais de dois anos, continua ocorrendo.
Por meio do Ofício 322/2018/SE-MME (peça 109) , em resposta ao Ofício n° 212/2018-TCU/SeinfraElétrica, o MME encaminhou o Relatório Final do Grupo de Trabalho - Avaliação dos Processos dos Leilões de Transmissão e a Nota Informativa 31/2018/DPE/SPE.
A Nota Informa que a SPE elaborou a proposta de normativo que foi encaminhada para a Consulta Pública nº 56/2018 e que, embora tal normativo não tenha o condão de eliminar a incompatibilidade de prazos de implantação com datas de necessidade, permitirá uma melhor priorização dos estudos a serem desenvolvidos, observadas as limitações de recursos existentes (peça 109, p. 24) .
Com o exposto, propõe-se considerar em cumprimento os itens 9.6.1 e 9.6.2 do Acórdão 288/2016-TCU-Plenário. Ademais, propõe-se que a avaliação dos resultados da Consulta Pública MME 56/2018 seja monitorada pela unidade técnica no âmbito de suas ações de controle ou em sede de produções de conhecimento, prescindindo de manter o presente processo de monitoramento aberto para tanto, consoante art. 3º da Portaria Segecex 27/2009.
Quanto ao item 9.8, que recomendou à Aneel a realização de estudos dos lotes que sucessivamente não tiveram interessados em leilões anteriores, a mudança da metodologia de cálculo do teto da RAP aqui relatada atuou no sentido de alinhar os valores dos lotes ofertados à realidade econômico-financeira atual desse tipo de investimento. 
A Agência informou, por meio do Ofício nº 74/2018-AIN/Aneel (peça 110) , que todos os empreendimentos, advindos de lotes sem proponentes em algum momento em leilões passados, já estão contratados. Segundo a Aneel, foram adotadas as seguintes medidas para viabilizar a contratação de empreendimentos: 
i) reuniões com as empresas inscritas em lotes sem proposta, com o objetivo de identificar questões que poderiam não estar refletidas na instrução dos empreendimentos (precificação, riscos, possibilidades contratuais, etc) ; 
ii) alterações na metodologia para determinação da Máxima RAP; 
iii) interações com o Ministério de Minas e Energia (MME) e Empresa de Pesquisa Energética (EPE) quanto a empreendimentos com maiores dificuldades identificadas, afim de se reavaliar a alternativa de referência apontada no relatório R1; 
iv) maior detalhamento nos contratos de concessão da matriz de riscos do negócio de transmissão de energia elétrica; 
v) detalhamento das possibilidades de antecipação da entrada em operação comercial específicas por lote; 
vi) avaliação mais criteriosa na precificação dos empreendimentos quanto a itens que fogem mais dos valores médios do Banco de Preços Aneel (travessias em áreas com maior sensibilidade ambiental, travessias de rios, custos fundiários, etc) ;  
vii) aumento de prazo para construção do empreendimento (quando identificada alguma questão inerente e desde que justificado) ; 
viii) realização de 2 leilões por ano, ao final do 1º e do 2º semestre, dando maior previsibilidade dos leilões de transmissão para o mercado; 
ix) maior divulgação do modelo de contratação de transmissão de energia elétrica em eventos, reuniões solicitadas e materiais informativos; 
x) Publicação do material do leilão (Edital e Anexos) em outros idiomas (inglês e espanhol) .
Dessa forma, propõe-se considerar cumprido o item 9.8 do Acórdão 288/2016-TCU-Plenário.
II. Avaliação da nova metodologia de precificação da RAP, conforme itens 9.1 do Acórdão 2794/2016-TCU-Plenário e 9.1 do Acórdão 74/2017-TCU-Plenário 
Para uma avaliação mais profunda das mudanças empreendidas pela Aneel, optou-se por observar a evolução dos deságios e do contexto de todos os leilões de transmissão ocorridos desde 2011. O resultado da análise dos dados está exposto nos Gráficos 1, 2, 3 e 4. Os dados foram retirados dos sites da Aneel, da BMF Bovespa, do Ibama, do Ipea e do Banco Central do Brasil. Foram excluídos da base de dados os Leilões Aneel 11/2013 e 7/2015, ambos relativos ao bipolo de transmissão da usina hidrelétrica de Belo Monte, que tinham características diferentes dos demais leilões.
Em artigo sobre os ciclos de investimentos do setor elétrico, o Grupo de Estudos do Setor Elétrico (Gesel) divide essas fases da seguinte forma, desde que começou o modelo de leilões para transmissão: i) 1999-2002; ii) 2003-2007; iii) 2008-2012; iv) 2013-2015 e v) 2016-2017 (peça 117) .
Considerando essa classificação, o terceiro ciclo de investimentos no setor de transmissão, que compreende o início da série de dados analisada neste trabalho, é caracterizado pelo impacto da crise financeira internacional de 2008, que fez o governo brasileiro adotar uma política macroeconômica anticíclica para atenuar os efeitos da crise. No setor elétrico, o grupo Eletrobras, juntamente com outras empresas públicas, tiveram atuação agressiva nos leilões de transmissão, gerando grandes deságios nos certames daqueles anos (peça 117, p. 18) . À exceção do Leilão Aneel 5/2012, todos os leilões ocorridos em 2011 e 2012 tiveram deságio médio de mais de 20%, sendo que no Leilão Aneel 1/2011 o deságio médio superou 60%, como pode se observar no Gráfico 1.
Gráfico 1 - Quantidade de lotes, prazos médios para entrada em operação e deságios médios

Fonte: Elaboração própria a partir de dados da Aneel e da BMF
Dos 43 lotes arrematados nesses dois anos, em 31 deles empresas públicas, ou públicas em consórcio, se sagraram vencedoras. Desses mesmos 43 lotes, em 22 deles empresas do grupo Eletrobras se saíram vitoriosas, conforme Figuras 1 e 2.
	Figura 1 - Percentual de lotes vencidos por empresas públicas ou privadas nos leilões de 2011 e 2012.

	Figura 2 - Percentual de lotes vencidos por empresas do Grupo Eletrobras nos leilões de 2011 e 2012.

Ainda de acordo com Gesel, a agressividade na participação das empresas públicas nos leilões, em parte, levou essas empresas a atrasarem suas obras (peça 117, p. 18) . O que já era um problema no setor desde 2005 se agravou com o aumento da participação das empresas estatais nos certames daqueles anos.
Em 2013, ao investigar descompassos entre a construção de obras de geração de energia elétrica e de transmissão em todo o País, constatou-se atraso - por vários motivos -, em 83% das linhas de transmissão e em 63% das subestações de energia (TC Processo 029.387/2013-2, Acórdão 2316/2014-TCU-Plenário) .
Fiscalizações realizadas pelo TCU em concessionárias estatais entre 2014 a 2016 demonstraram que, na prática, o causador da demora no licenciamento ambiental pode ser tanto o órgão ambiental licenciador e seus respectivos órgãos intervenientes - em  razão das demandas para análise e no processamento dos pedidos de licença -, quanto a empresa transmissora, quando, por problemas de gestão, deixa de apresentar tempestivamente requerimentos e estudos técnicos que lhe são exigidos (TC Processo 028.601/2016-5, Acórdão 523/2018-TCU-Plenário) .
A partir do Leilão 1/2015, em razão dos atrasos no licenciamento ambiental, a Aneel aumentou os prazos para a entrada em operação das linhas de transmissão, como se observa no Gráfico 1. Além disso, a partir do Leilão 13/2015, a Agência passou a separar os riscos do negócio em cláusulas específicas, identificando taxativamente os riscos de responsabilidade exclusiva do empreendedor e prevendo situação de responsabilidade compartilhada entre o concessionário e o consumidor. Ademais, houve atualização dos custos fundiários e ambientais estimados pela Aneel. Essas ações trouxeram mais previsibilidade ao setor de transmissão, o que também ajuda a explicar a maior participação de ofertantes nos leilões seguintes.
Voltando ao início do quarto ciclo de investimentos, a partir de 2013, a participação das empresas estatais nos certames passou a diminuir, principalmente em virtude da promulgação da Medida Provisória 579/2012, que minou a capacidade de investimento dessas empresas, que aderiram aos termos daquela MP e renovaram antecipadamente, por trinta anos, os contratos de concessão de transmissão que iriam vencer a partir de 2015, porém, com premissas menos vantajosas para as concessionárias, o que prejudicou sobremaneira seu fluxo de caixa. Outro ponto que pesou para afugentar as empresas estatais de novos certames foi a indefinição sobre as indenizações dos investimentos realizados na Rede Básica antes do ano 2000 (pré-2000) , que também influenciou na capacidade de investimentos dessas empresas, principalmente aquelas do Grupo Eletrobras, maior player do setor de transmissão no Brasil, que pleiteava valores próximos a R$ 20 bilhões em indenizações (peça 117, p. 19) .
Destaque-se que o impacto das indenizações dos ativos de transmissão da Rede Básica (pré-2000) é objeto de fiscalização do TCU nos autos do TC Processo 012.715/2017-4. 
Apenas em 20/4/2016, o MME editou a Portaria-MME 120/2016 que define as condições para a realização do pagamento dessas indenizações. Por meio desse ato formal, o Governo Federal fixou o ano de 2017 como data para o início do pagamento, o que auxiliou as transmissoras de energia a reforçar o fluxo de caixa e ficarem mais propensas a novos investimentos.
O Gráfico 2 mostra a evolução dos investimentos públicos (incluindo consórcios com participação de empresas públicas e privadas) e privados no setor de transmissão a partir de 2011.
Gráfico 2 - Investimentos públicos x privados por ciclo de investimento em transmissão

Fonte: Elaboração própria a partir de dados da Aneel e da BMF
A partir de 2013, conforme se observa no Gráfico 3, há uma tendência de crescente necessidade de investimentos em transmissão - em virtude da diversificação da matriz energética devido ao avanço da geração eólica e solar, bem como do aproveitamento de grandes potenciais hidrelétricos distantes dos centros de carga.
Gráfico 3 - Quantidade de lotes, investimento total e média de ofertantes por lote

Fonte: Elaboração própria a partir de dados da Aneel e da BMF
Todavia, a turbulência política e econômica pela qual passava o Brasil entre as eleições de 2014 e o impeachment de 2016 geraram grande imprevisibilidade sobre os investimentos no país, sendo agravada pela perda do grau de investimento, o que elevou o risco país e teve grande influência na série de leilões subsequentes com lotes vazios e baixos deságios.
Como se pode observar no Gráfico 4, os leilões com os menores deságios e menor número de ofertantes coincidem com o momento de elevação abrupta do risco Brasil, o que não era totalmente capturado pela metodologia do CAPM (Capital Asset Pricing Model) anteriormente utilizada pela Aneel. A partir do Leilão 7/2014, a relação RAP/Investimentos (que é um proxy de rentabilidade nos leilões) passou a aumentar (área verde do gráfico) e se distanciar da taxa Selic (área amarela do gráfico) , indicando uma melhoria nas condições de atratividade do leilão, porém ainda de forma tímida até a primeira etapa do Leilão 13/2015, não refletindo totalmente o crescimento acentuado do risco Brasil no mesmo período, o que pode ter afastado os investidores dos leilões.
Gráfico 4 - Risco Brasil, quantidade de ofertantes, taxa Selic, RAP/Investimentos e deságios médios

Fonte: Elaboração própria a partir de dados da Aneel e da BMF
Por ocasião da análise do Leilão 13/2015, o TCU prolatou o Acórdão 288/2016-TCU-Plenário, que determinou à Aneel que promovesse ajustes na metodologia de cálculo da RAP para torná-la compatível com o contexto econômico financeiro do Brasil, entre outras medidas.
Assim, a partir da primeira etapa do Leilão 13/2015, como se vê no Gráfico 3, se inicia um crescimento exponencial do número médio de ofertantes por lote, até o Leilão 2/2017, indicando que as mudanças empreendidas pela Aneel para atrair mais participantes aos leilões foram efetivas. 
Com a queda da taxa Selic a partir da segunda etapa do Leilão 13/2015 e a manutenção de uma alta rentabilidade real dos investimentos, os leilões continuaram atrativos, mantendo uma média superior a cem ofertantes por leilão, como se vê no Gráfico 4.
A principal alteração realizada pela Aneel, proveniente da Audiência Pública nº 65/2016, com ampla participação de agentes do setor, ocorreu na metodologia do CAPM, que é utilizado para a determinação do custo de capital próprio - uma das variáveis integrantes do modelo de precificação da RAP teto dos lotes dos leilões.
O modelo CAPM se baseia na relação entre risco e retorno de um investimento e é uma ferramenta de apoio na determinação do preço dos ativos e custo de capital próprio das empresas. Assim, a adequação das variáveis utilizadas é importante para se minimizar imprecisões, obtendo-se a maior proximidade possível entre o comportamento teórico esperado e o efetivamente verificado. 
Em tese, o emprego de uma variável no modelo CAPM deve ter coerência temporal em relação ao projeto avaliado. A utilização de uma janela longa para a taxa livre de risco tende a diluir o impacto de períodos de conturbação econômica, trazendo um sinal de estabilidade e refletindo o cenário estrutural da economia. Séries mais curtas, por sua vez, captam com maior peso as referidas conturbações, e espelham a conjuntura mais recente do mercado, sendo este o efeito desejado pela Agência para os leilões de transmissão, pois as condições vigentes à época do leilão são cruciais para a decisão do investidor em participar ou não do certame. 
Conforme a metodologia utilizada até a primeira etapa do Leilão 13/2015, a taxa livre de risco era representada pelos títulos públicos americanos com vencimento em 10 anos. A metodologia CAPM ao ser aplicada para precificação de um ativo de risco brasileiro usualmente é ajustada por alguns riscos: risco país e premissa de conversão de retornos reais em diferentes moedas. 
A fórmula tradicional do custo de capital próprio (kp) é descrita da seguinte maneira na literatura de finanças:
			Kp (i) = Rf + ¿a (i) x (PRM) + Rp               (1) 
	Onde:
		Kp (i) é o custo do capital próprio no ano i;
	Rf é a taxa livre de risco em dólar, representada pelos títulos públicos americanos com vencimento em 10 anos (Código Reuters 10YUSTB) ;
	¿a (i) - beta alavancado para a estrutura de capital do projeto para o ano i; 
		PRM - prêmio de risco do mercado - diferença entre o retorno esperado da carteira de mercado e a taxa livre de risco
	Rp - Risco país
O risco país, representado pelo Embi+ (Emerging Markets Bond Index Plus) , calculado pelo Banco J.P. Morgan Chase, é um índice ponderado composto por instrumentos de dívida externa, ativamente negociados e denominados em dólar, de governos de países emergentes. No caso do risco Brasil, o índice é o Embi+Brazil, que representa a diferença da taxa de juros paga entre os títulos públicos brasileiros negociados no exterior e os Treasuries americanos.
Naquela ocasião, a Agência substituiu os parâmetros internacionais de taxa livre de risco - ajustados pelo risco Brasil (Embi+Brazil) e pela premissa de conversão de retornos reais em diferentes moedas -, pelas taxas de juros dos títulos públicos brasileiros que pagam juros reais (NTN-B, indexadas ao IPCA) .
Segundo a Aneel, ao se somar taxa livre de risco com risco país e dedução da taxa de inflação em dólares se obtém uma taxa conceitualmente muito próxima à taxa proposta. No entanto, há uma diferença fundamental, razão para que não ocorra a arbitragem total dos instrumentos: os fluxos de pagamento dos títulos considerados anteriormente se tratavam em dólares e a ser utilizado os títulos públicos brasileiros, esses fluxos de pagamento passam a ser intrinsecamente em reais (peça 119, p. 11) .
Dessa forma, a taxa livre de risco somada ao risco país passa a ser igual à NTN-B:
	Rf + Rp = Taxa NTN-B.
Assim, substituindo-se o risco país pela Taxa NTN-B menos a taxa livre de risco em (1) , temos (peça 120, p. 3) :
	Rp = Taxa NTN-B - Rf
				Kp (i) = Rf + ¿a (i) x (PRM) + Rp               (1) 
	Kp (i) = Rf +¿a (i) x (PRM) + Taxa NTN-B - Rf
	Logo, 	
	Kp (i) = ¿a (i) x (PRM) + Taxa NTN-B
Dessa forma, a nova fórmula para o custo do capital próprio passou a ser a seguinte:
, 
onde:
NTN-B: 3º quartil (75º percentil) dos valores correspondentes às médias, para cada dia de uma janela de 12 meses, ponderadas por valor emitido das taxas de juros de todas as séries de taxas com vencimento superior a 5 anos do Título Público indexado ao IPCA. 
Prêmio de risco do negócio: definido pelo produto de ¿a (i) x (PRM) , com 
¿a (i) : beta alavancado para a estrutura de capital média do setor elétrico prevista para o ano i; 
PRM - prêmio de risco do mercado;
Segundo a Aneel, a proposta é justificada pelas seguintes razões: (i) as NTN-B possuem maior valor emitido que os títulos públicos denominados em dólar, referência para o cálculo do risco país; (ii) não há necessidade de se estimar a inflação e o risco país com dados históricos; e (iii) facilidade na comparação por investidores nacionais da maior alternativa de investimento disponível, que é o mercado de títulos públicos nacionais (peça 119, p. 11) . 
Essa alternativa também foi discutida em artigo de consultoria especializada do setor elétrico intitulado "Financiamento do Setor Elétrico: Desafios e Novos Caminhos" (peça 123) .
Corroborando as justificativas da Aneel, o supracitado artigo aduz que uma das principais críticas à utilização do modelo tradicional de CAPM é a estimação do custo Brasil com base no indicador Embi+Brazil. Segundo os autores, a maior parte dos financiamentos advindos de terceiros no setor elétrico brasileiro é captada localmente, denominada em reais e utiliza referenciais domésticos para a definição dos juros. Assim, a estimação do risco Brasil torna-se cada vez mais precária porque os títulos considerados no cômputo do indicador representam uma parcela gradativamente menor da dívida brasileira, e, assim, com a redução do volume desses títulos, sua liquidez também diminui, dificultando a precificação de tais ativos (peça 123, p. 43) .
De acordo com a Nota Técnica 212/2015-SRM/ANEEL, segundo dados da Secretaria do Tesouro Nacional no Relatório da Dívida Pública Federal (junho/2016) , existiam cerca de R$ 110 bilhões emitidos da dívida pública externa, referência para o cálculo do risco país, e R$ 890 bilhões em NTN-B. Assim, a relevância das NTN-B do mercado brasileiro é expressa pela existência de um estoque sete vezes superior à toda a dívida mobiliária externa (peça 119, p. 12) .
A metodologia até então vigente utilizava o fluxo de caixa real em que os parâmetros utilizados eram estimados a valores correntes. Assim, era necessária a utilização de uma inflação estimada para a obtenção daqueles parâmetros em termos reais.
Dessa forma, outra vantagem da alteração metodológica, segundo a supracitada Nota Técnica, é que, ao se utilizar a NTN-B, que consiste em uma remuneração real prefixada, com um componente indexado à inflação tanto do principal como dos cupons, a taxa de juros real passa a ser uma variável observada no mercado de títulos públicos e não uma variável estimada com base em dados não observáveis, como no caso da inflação futura. Adicionalmente, com a utilização da NTN-B para representar a taxa "livre de risco" do modelo, o componente de risco país já está implícito nos juros reais observados, não carecendo de estimação adicional para incorporação ao modelo, conforme realizado até então (peça 119, p. 12) .
O prazo escolhido para as NTNBs foi o 3º quartil (75º percentil) dos valores correspondentes às médias, para cada dia de uma janela de 12 meses, ponderadas por valor emitido das taxas de juros de todas as séries de taxas com vencimento superior a 5 anos do Título Público indexado ao IPCA. Dessa forma, é dada uma abordagem mais conjuntural na definição dos parâmetros do modelo CAPM para a licitação de transmissão,
Ainda no modelo do CAPM, houve alteração em relação ao beta alavancado para a estrutura de capital do projeto.
Por meio da Nota Técnica 27/2015-SRM-SCT-SGT/ANEEL (peça 24) , a Agência propôs a utilização de betas distintos para o cálculo do custo de capital próprio. Um para o período da construção da obra, que, teoricamente, envolveria o risco da construção civil pesada, e outro beta para o período de operação do empreendimento. Entretanto, por força do Acórdão 2832/2016-TCU-Plenário, que recomendou que a Aneel se abstivesse de utilizar o beta do setor de construção civil pesada na metodologia de cálculo do custo de capital próprio, a Agência passou a utilizar um beta único para o setor de energia elétrica para todo o projeto.
Outra mudança realizada pela Aneel aconteceu em relação ao custo de capital de terceiros, tendo em vista que haveria incerteza quanto à liberação de financiamentos pelo BNDES, em virtude da política monetária restritiva adotada pelo governo a partir de 2015.
Anteriormente, eram utilizadas exclusivamente as taxas e as condições de financiamento do BNDES para a definição do percentual de alavancagem do WACC e do custo de capital de terceiros.
Dessa forma, a Aneel propôs a desvinculação do capital de terceiros a um financiador específico para mitigar o risco de fracasso do leilão por incerteza quanto ao fornecimento do crédito (que acontece em momento posterior) , e a utilização de um custo de capital condizente com um maior comprometimento de capital próprio no período pré-operacional da linha de transmissão. Tais alterações foram realizadas no intuito de estimar o custo de capital de terceiros com base no custo de captação de recursos no mercado de capitais e considerar o período de construção com uso majoritário de capital dos acionistas  (peça 119, p. 14) .
Para isso, a Agência passou a considerar como premissa de custo capital de terceiros o 3º quartil da série correspondente a janela de 1 ano da média diária dos rendimentos até o vencimento (YTM) das debêntures do setor de energia (peça 119, p. 15 e peça 121) .
O aumento da atratividade nos últimos leilões trouxe para o setor de transmissão grupos nacionais e estrangeiros que já possuíam forte participação no segmento de distribuição, visando garantir fluxo de caixa seguro, constante e sem risco que os contratos de transmissão com pagamentos mensais das RAP´s oferecem (peça 117, p. 26) .
Com o exposto, observa-se que, de forma diferente do que aconteceu nos anos de 2011 e 2012, quando os altos deságio dos leilões eram, em boa parte, explicados pela presença de empresas públicas nos certames, que possuíam altos índices de alavancagem e crédito fácil via BNDES - apesar de uma média baixa de ofertantes por lote -, as mudanças empreendidas pela Aneel tornaram os leilões de transmissão mais atrativos aos investidores, tendo sido arrematados todos os lotes nos últimos três certames, com deságios médios superiores a 40%.
Embora a metodologia atual da adotada pela Agência não tenha base em modelos CAPM amplamente utilizados na ciência econômica, verifica-se que a mudança realizada conferiu, até o momento, para o sucesso dos leilões, aumentando substancialmente o número de players, a competição e os deságios.
Dessa forma, sem adentrar o mérito da tecnicidade em si da nova metodologia, considera-se que esta vem sendo eficiente em seu objetivo de conferir atratividade e modicidade tarifária aos novos projetos de transmissão, os quais são caminho crítico da expansão sustentável do setor elétrico.
Destarte, propõe-se considerar que a metodologia de precificação da RAP atualmente promovida pela Aneel tem convergido para a persecução da sustentabilidade e modicidade do segmento de transmissão, sem prejuízo de possíveis melhorias contínuas e calibrações necessárias na metodologia, a serem realizadas pelo agente regulador, a fim de capturar eficiências dos agentes em decorrência do processo competitivo ora em curso, retroalimentando a regulação.
Por fim, considera-se que o exame sistemático pelo Tribunal da atuação da Aneel no caso em apreço, a fim de avaliar tal processo de melhoria contínua, é objeto do acompanhamento realizado por esta Corte no âmbito das desestatizações, regulamentada pela Instrução Normativa TCU nº 81/2018. 
CONCLUSÃO
Trata-se do monitoramento do Acórdão 288/2016-TCU-Plenário, revisto pelo Acórdão 2832/2016-TCU-Plenário, ambos do Plenário, proferidos por ocasião do primeiro estágio de acompanhamento do Leilão Aneel 13/2015, conforme previsto na Instrução Normativa TCU (IN) 27/1998, bem como da avaliação da nova metodologia de precificação da RAP teto dos leilões de transmissão, conforme itens 9.1 do Acórdão 2794/2016-TCU-Plenário e 9.1 do Acórdão 74/2017-TCU-Plenário. O referido leilão contemplou a concessão da prestação de serviço público de transmissão de energia elétrica, pelo prazo de trinta anos da assinatura dos respectivos contratos, referente à construção, operação e manutenção de linhas de transmissão, subestações e demais instalações, a serem integradas à Rede Básica do Sistema Interligado Nacional (SIN) .
No que toca ao monitoramento do Acórdão 288/2016-TCU-Plenário, revisto pelo Acórdão 2832/2016-TCU-Plenário, a Tabela 2 mostra a situação dos itens já avaliados e as propostas para os itens ora monitorados.
Tabela 2 - Situação das deliberações dos Acórdão 288/2016-TCU-Plenário e 2.832/2016-TCU-Plenário e propostas para os itens ora monitorados
	Acórdão 288/2016-TCU-Plenário 
	Situação

	9.3.1
	Cumprido - Acórdão 2543/2018-TCU-Plenário.

	9.3.2
	Concedido prazo de 180 dias - Acórdão 2543/2018-TCU-Plenário.

	9.5
	Proposta: considerar em cumprimento - Monitorar no âmbito de ações de controle futuras ou produções de conhecimento.

	9.6.1
	Proposta: considerar em cumprimento - Monitorar no âmbito de ações de controle futuras ou produções de conhecimento.

	9.6.2
	Proposta: considerar em cumprimento - Monitorar no âmbito de ações de controle futuras ou produções de conhecimento.

	9.7
	Cumprido - Acórdão 1739/2016-TCU-Plenário.

	9.8
	Proposta: considerar cumprido

	9.9
	Questão específica cumprida no próprio processo

	Acórdão 2832/2016-TCU-Plenário
	
	9.2.1
	Cumprido - Acórdão 1739/2016-TCU-Plenário.

	9.2.2
	Questão específica cumprida no próprio processo

	9.2.3
	Cumprido - Acórdão 1739/2016-TCU-Plenário.

	9.2.4
	Proposta: considerar em cumprimento - Monitorar no âmbito de ações de controle futuras ou produções de conhecimento.

	9.2.5
	Proposta: considerar cumprido 

	9.4.1
	Questão específica cumprida no próprio processo

	9.4.2
	Cumprido - Resolução Normativa 749/2016. (Acórdão 2.453/2018) 

	9.4.3
	Cumprido - Resolução Normativa 749/2016. (Acórdão 2.453/2018) 

Quanto à avaliação da nova metodologia de precificação da RAP teto dos leilões de transmissão, conforme itens 9.1 do Acórdão 2794/2016-TCU-Plenário e 9.1 do Acórdão 74/2017-TCU-Plenário, verificou-se de forma diferente do que aconteceu nos anos de 2011 e 2012, quando os altos deságio dos leilões eram, em boa parte, explicados pela presença de empresas públicas nos certames, que possuíam altos índices de alavancagem e crédito fácil via BNDES - apesar de uma média baixa de ofertantes por lote -, as alterações na metodologia do cálculo da RAP teto dos leilões empreendidas pela Aneel tornaram os certames de transmissão mais atrativos aos investidores.
Esse incremento na atratividade dos leilões trouxe para o setor de transmissão grupos nacionais e estrangeiros que já possuíam forte participação no segmento de distribuição, visando garantir fluxo de caixa seguro, constante e sem risco que os contratos de transmissão com os pagamentos mensais das RAP´s oferecem.
Assim, conclui-se que as alterações na metodologia de cálculo da RAP teto dos leilões de transmissão foi capaz de captar as alterações conjunturais na economia brasileira e mostrou-se efetiva para garantir a contratação de todos os lotes dos últimos três leilões realizados, com deságios médios acima de 40% e uma média de mais de cem ofertantes por leilão, sem prejuízo de possíveis melhorias contínuas e calibrações necessárias na metodologia, a serem realizadas pelo agente regulador, a fim de capturar eficiências dos agentes em decorrência do processo competitivo ora em curso, retroalimentando a regulação
PROPOSTA DE ENCAMINHAMENTO
Dado o exposto, submetem-se os autos à consideração superior, propondo:
considerar cumpridos os itens 9.8 do Acórdão 288/2016-TCU-Plenário e 9.2.5 do Acórdão 2832/2016-TCU-Plenário;
considerar que os itens 9.2.4 do Acórdão 2832/2016-TCU-Plenário, 9.6.1 e 9.6.2 do Acórdão 288/2016-TCU-Plenário encontram-se em cumprimento e que a avaliação dos resultados da Consulta Pública MME nº 56/2018 seja monitorada oportunamente pela unidade técnica no âmbito de suas ações de controle ou em sede de produções de conhecimento;
considerar em cumprimento o item 9.5 do Acórdão 2832/2016-TCU-Plenário, considerando que a avaliação dos resultados da Consulta Pública Aneel nº 4/2018 seja monitorada oportunamente pela unidade técnica no âmbito de suas ações de controle ou em sede de produções de conhecimento;
arquivar o presente processo, por ter cumprido os fins para que foi constituído."
4.	É o Relatório.

8.1. Estefania Torres Gomes da Silva e outros, representando Agência Nacional de Energia Elétrica.

Não atuou.

MONITORAMENTO. ACÓRDÃOS 288/2016-TCU-PLENÁRIO E 2832/2016-TCU/PLENÁRIO. LEILÕES PARA CONCESSÃO DA PRESTAÇÃO DE SERVIÇO PÚBLICO DE TRANSMISSÃO DE ENERGIA ELÉTRICA. METODOLOGIA DE PRECIFICAÇÃO DA RECEITA ANUAL PERMITIDA (RAP). ITENS CUMPRIDOS E EM CUMPRIMENTO. ARQUIVAMENTO.

DESESTATIZAÇÃO (DES)

Secretaria de Fiscalização de Infraestrutura de Energia Elétrica (SeinfraEle).

Registro, inicialmente, que relato o presente feito por força do art. 152 do Regimento Interno do Tribunal de Contas da União (RI/TCU) .
2.	Conforme assentado no relatório precedente, neste momento processual estão sob apreciação do Plenário: i)  o monitoramento, realizado pela Secretaria de Fiscalização de Infraestrutura de Energia Elétrica,  do Acórdão 288/2016-TCU-Plenário, relator Ministro José Múcio Monteiro, parcialmente modificado pelo Acórdão 2832/2016-TCU-Plenário, relator Ministro Vital do Rêgo, proferidos em sede de "acompanhamento do primeiro estágio do Leilão Aneel 13/2015, para a concessão da prestação de serviço público de transmissão de energia elétrica, referente à construção, operação e manutenção de linhas de transmissão, subestações e demais instalações, a serem integradas à Rede Básica do Sistema Interligado Nacional (SIN) "; e ii)  a nova metodologia de precificação da Receita Anual Permitida (RAP) , conforme determinado pelo item 9.1 do Acórdão 2794/2016-TCU-Plenário, e item 9.1 do Acórdão 74/2017-TCU-Plenário, ambos de relatoria do Ministro José Múcio.
3.	Eis o teor das deliberações ora monitoradas:
	Acórdão 288/2016-TCU-Plenário, relator Ministro José Múcio, com as alterações determinadas pelo Acórdão 2832/2016-TCU-Plenário, relator Ministro Vital do Rêgo
"9. Acórdão:
VISTOS, relatados e discutidos estes autos de acompanhamento do primeiro estágio do Leilão Aneel 13/2015, para a concessão da prestação de serviço público de transmissão de energia elétrica, referente à construção, operação e manutenção de linhas de transmissão, subestações e demais instalações, a serem integradas à Rede Básica do Sistema Interligado Nacional (SIN) .
ACORDAM os Ministros do Tribunal de Contas da União (. . .) em:
9.1. considerar que, sob o ponto de vista formal, a Agência Nacional de Energia Elétrica atendeu aos requisitos previstos nos arts. 7º, inciso I, e 8º, inciso I, da Instrução Normativa - TCU 27/1998 para a desestatização de que trata o Leilão 13/2015-Aneel;
9.2. determinar à Aneel que promova as alterações para reprecificação da Receita Anual Permitida (RAP) teto do Leilão 13/2015-Aneel e de futuros leilões, quando aplicável, em conformidade com o que se segue: [redação dada pelo Acórdão 2832/2016-TCU-Plenário]
9.2.1. revise os percentuais de alteamento de estruturas de aço autoportante e estaiadas adotados no cálculo dos investimentos dos Lotes F, G e H, consoante a aplicação da metodologia consubstanciada na NT 0233/2013-SCT/Aneel, de modo a traduzir as reais particularidades das obras desses lotes; [redação dada pelo Acórdão 2832/2016-TCU-Plenário]
9.2.2. corrija o prazo de construção dos empreendimentos do Lote Q, de forma a haver coerência entre os atos justificatórios e a planilha de cálculo da RAP respectiva; [redação dada pelo Acórdão 2832/2016-TCU-Plenário]
9.2.3. utilize a mesma base temporal de valor em todos os seus cálculos envolvendo Compensadores Estáticos de Reativos que não estejam listados no Banco de Preços de referência, e aplique metodologia sistemática e consistente no cálculo dos custos totais de equipamentos obtidos a partir de cotações; [redação dada pelo Acórdão 2832/2016-TCU-Plenário]
9.2.4. utilize, nos leilões futuros, quando renunciar aos valores constantes do Banco de Preços, estudos de avaliação dos custos fundiários realizados em conformidade com as normas técnicas de avaliação de imóveis em vigor; [redação dada pelo Acórdão 2832/2016-TCU-Plenário]
9.2.5. destaque, nos próximos leilões, relativamente às planilhas de investimento submetidas ao TCU no âmbito da IN 27/1998-TCU, todas as alterações manuais realizadas, com a indicação de, no mínimo, data da modificação, descrição da modificação, identificação do responsável pela modificação, data da revisão da planilha e identificação do responsável pela revisão; [redação dada pelo Acórdão 2832/2016-TCU-Plenário]
9.2.6. [suprimido pelo Acórdão 2832/2016-TCU-Plenário];
9.2.7. [suprimido pelo Acórdão 2832/2016-TCU-Plenário];
	9.3. determinar à Aneel que, no prazo de 180 (cento e oitenta) dias, apresente estudos, devidamente fundamentados, preferencialmente com dados reais do setor de transmissão, para adequada precificação da RAP teto de leilão, com relação aos seguintes aspectos:
9.3.1. alavancagem financeira e custo de financiamento;
9.3.2. desembolso médio anual previamente à obtenção de licença ambiental e até a implantação total de empreendimentos;
9.4. recomendar à Aneel que: [redação dada pelo Acórdão 2832/2016-TCU-Plenário]
9.4.1. revise e corrija o cálculo dos custos do terreno e do pagamento de servidão, além da taxa de depreciação das linhas de transmissão, contempladas nos lotes A, B, C, F, G e H, que possuam instalações de cabo 795 Tern com 6 subcondutores; [redação dada pelo Acórdão 2832/2016-TCU-Plenário]
9.4.2. abstenha-se de utilizar o Beta do setor de construção civil pesada na metodologia de cálculo do custo de capital próprio, por incoerência técnico-teórica, ausência de fundamentação e duplicidade no cômputo do adicional de risco; [redação dada pelo Acórdão 2832/2016-TCU-Plenário]
9.4.3. promova ajustes no cálculo do Risco Brasil realizado a partir da série histórica deste índice para que o custo de capital próprio seja compatível com o atual contexto econômico-financeiro do País; [redação dada pelo Acórdão 2832/2016-TCU-Plenário]
9.5. recomendar ao MME e à EPE que considerem no planejamento da expansão do sistema de geração elétrica as limitações mercadológicas e econômicas inerentes à expansão da rede de transmissão;
9.6. recomendar ao MME, com o apoio da EPE, da Aneel e do ONS, que:
9.6.1. ajuste a oferta de empreendimentos de transmissão em leilões às limitações mercadológicas e econômicas, estabelecendo, como critérios de escolha, a urgência e a relevância dessas instalações para o sistema;
9.6.2. antecipe o planejamento da expansão do setor de transmissão, de forma a compatibilizar os prazos de implantação verificados com as datas de necessidades de entrada em operação das instalações elétricas;
9.7. recomendar ao MME e à Aneel que reavaliem o Leilão 13/2015-Aneel, ante as possíveis restrições mercadológicas e econômicas, e considerem tais restrições na definição do quantitativo e da conformação de lotes e investimentos a serem ofertados, levando em conta critérios de urgência e relevância dessas instalações para o sistema;
	9.8. recomendar à Aneel que realize estudos específicos relacionados aos empreendimentos que sucessivamente não tiveram interessados em leilões anteriores, para identificar, no caso concreto, riscos ou custos não precificados no cálculo da RAP teto, e atue no sentido de mitigá-los ou ajustar a RAP teto de forma a tornar atrativos esses empreendimentos;
	9.9. determinar à Aneel que encaminhe ao TCU, antes da publicação do edital, as planilhas eletrônicas e as RAP teto corrigidas;
	9.10. restituir os autos à SeinfraElétrica para verificação das modificações decorrentes desta deliberação e dos estágios seguintes do acompanhamento."

4.	À exceção dos itens 9.1 e 9.10, os demais são objeto do monitoramento.
5.	Os itens 9.2.1 e 9.2.3 do Acórdão 2832/2016-TCU-Plenário, relator Ministro Vital do Rêgo, foram considerados como cumpridos, nos termos do Acórdão 1739/2016-TCU-Plenário, relator Ministro José Múcio. O item 9.2.2, segundo a unidade técnica, fora solucionado no bojo deste próprio processo TC Processo 033.940.2015-0.
6.	Por sua vez, o item 9.2.4 do Acórdão 2832/2016-TCU-Plenário (determinação à Aneel para que "utilize, nos leilões futuros, quando renunciar aos valores constantes do Banco de Preços, estudos de avaliação dos custos fundiários realizados em conformidade com as normas técnicas de avaliação de imóveis em vigor") encontra-se pendente de cumprimento pois, conforme apontado pela SeinfraElétrica, a Aneel ainda não está a observar as normas técnicas vigentes de avaliação de imóveis.
7.	Nos autos do TC Processo 028.601/2016-5, o TCU realizou auditoria operacional em que restou evidenciada a relevância da existência e do aperfeiçoamento de diretrizes para elaboração dos Relatórios Técnicos R1, R2, R3, R4 e R5, documentos estes que subsidiam tecnicamente a realização dos leilões das linhas de transmissão de energia elétrica. Naqueles mesmos autos, o Plenário desta Casa proferiu o Acórdão 523/2018, relator Ministro José Múcio, determinando ao Ministério de Minas e Energia - MME a apresentação de cronograma para aperfeiçoamento das diretrizes de elaboração dos referidos relatórios R1, R2, R3, R4 e R5.
8.	Diante da determinação, o MME encaminhou o Ofício 335/2018/SE-MME (peça 118) , informando que está em discussão naquela pasta minuta de ato normativo o qual estabelecerá justamente as diretrizes para o planejamento da transmissão da energia elétrica. A matéria é discutida no âmbito da Consulta Pública n. 56/2018/MME, que irá se findar em julho de 2019. 
9.	Visto que está em trâmite conjunto de ações que poderão culminar no efetivo cumprimento da determinação fixada à Aneel, acolho a proposta da SeinfraElétrica para considerar em cumprimento o item 9.2.4 do Acórdão 2832/2016-TCU-Plenário, devendo a unidade técnica monitorar a avaliação dos resultados da Consulta Pública MME 56/2018 em suas ações de controle ou em sede produções de conhecimento.
10.	A seu turno, por meio do item 9.2.5 do Acórdão 2832/2016-TCU-Plenário, o Tribunal determinou à Agência que "destaque, nos próximos leilões, relativamente às planilhas de investimento submetidas ao TCU no âmbito da IN 27/1998-TCU, todas as alterações manuais realizadas, com a indicação de, no mínimo, data da modificação, descrição da modificação, identificação do responsável pela modificação, data da revisão da planilha e identificação do responsável pela revisão". Nesse ponto, a Secretaria, embasada em documentos remetidos pela Agência e acostados às peças 13 a 36 (itens não digitalizáveis) , propõe seja considerado cumprido o referido item. 
11.	O item 9.3.1 do Acórdão 288/2016-TCU-Plenário, por meio do qual o TCU determinou à Aneel a apresentação de estudos para adequada precificação da RAP teto de leilão com relação à alavancagem financeira e curso de financiamento, encontra-se cumprido, conforme Acórdão 2543/2018-TCU-Plenário, relator Ministro Aroldo Cedraz.
12.	Quanto ao item 9.3.2 do Acórdão 288/2016-TCU-Plenário, que veicula determinação visando à precificação da RAP com relação ao desembolso médio anual previamente à obtenção de licença ambiental e até a implantação total de empreendimentos, consigno que, por meio do mesmo Acórdão 2543/2018-TCU-Plenário, relator Ministro Aroldo Cedraz, o Colegiado concedeu "prazo de 180 (cento e oitenta) dias para que a Aneel conclua os estudos relacionados aos subitens 9.3.2 do Acórdão 288/2016-TCU-Plenário e 9.3.2 do Acórdão 1039/2018-TCU-Plenário". Considerando que o prazo de 180 (cento e oitenta) não se exauriu até o presente momento, é inoportuno emitir pronunciamento quanto ao cumprimento da respectiva determinação. 
13.	No tocante ao item 9.4.1 do Acórdão 2832/2016-TCU-Plenário, relator Ministro Vital do Rêgo (recomendação à Aneel para revisar e corrigir o cálculo dos custos do terreno, do pagamento da servidão e da taxa de depreciação das linhas de transmissão, contempladas nos lotes A, B, C, F, G e H, que possuam instalações de cabo 75 Tern com 6 subcondutores) , a SeinfraElétrica aponta que a entidade atendeu o comando nos próprios autos do TC Processo 033.940.2015-0, restando, pois, cumprida referida recomendação.
14.	Nos termos do item 9.2 do Acórdão 2543/2019-TCU-Plenário, relator Ministro Aroldo Cedraz, esta Casa considerou cumpridos os itens 9.4.2 (recomendação à agência reguladora para que se abstenha "de utilizar o Beta do setor de construção civil pesada na metodologia de cálculo do custo de capital próprio, por incoerência técnico-teórica, ausência de fundamentação e duplicidade no cômputo do adicional de risco") e 9.4.3 (recomendação para que "promova ajustes no cálculo do Risco Brasil realizado a partir da série histórica deste índice para que o custo de capital próprio seja compatível com o atual contexto econômico-financeiro do País") , ambos do Acórdão 2832/2016-TCU-Plenário.
15.	O item 9.5 do Acórdão 288/2016-TCU-Plenário recomendou ao MME e à EPE (Empresa de Pesquisa Energética) considerarem "no planejamento da expansão do sistema de geração elétrica as limitações mercadológicas e econômicas inerentes à expansão da rede de transmissão". 
16.	Em vista da aludida recomendação, o Ministério de Minas e Energia informou que está empreendendo estudos quanto à forma de remuneração e de alteração da metodologia de cálculo da Tarifa de Uso do Sistema de Transmissão (TUST) . A análise, consoante a unidade técnica, será realizada juntamente com a Aneel, que está tratando da matéria na Consulta Pública 4/2018, cujo período de contribuição findar-se-á em 14.5.2019.
17.	Posto isso, acolho a proposta da SeinfraElétrica para considerar em cumprimento o item 9.5 do Acórdão 288/2016-TCU-Plenário, devendo a avaliação dos resultados da Consulta Pública 4/2018/Aneel ser monitorada pela unidade técnica no âmbito de suas ações de controle e em sede produções de conhecimento. 
18.	A seu turno, os itens 9.6.1 e 9.6.2 do Acórdão 288/2016-TCU-Plenário, relator Ministro José Múcio, versam recomendação ao MME para que "ajuste a oferta de empreendimentos de transmissão em leilões às limitações mercadológicas e econômicas, estabelecendo, como critérios de escolha, a urgência e a relevância dessas instalações para o sistema" e "antecipe o planejamento da expansão do setor de transmissão, de forma a compatibilizar os prazos de implantação verificados com as datas de necessidades de entrada em operação das instalações elétricas".
19.	Semelhantemente ao encaminhamento sugerido para o item 9.2.4 do Acórdão 2832/2016-TCU-Plenário, a Secretaria argui considerar em cumprimento os itens 9.6.1 e 9.6.2 do Acórdão 288/2016-TCU-Plenário, na medida em que há proposta de ato normativo em debate na Consulta Pública n. 56/2018/MME, a qual perdurará até julho de 2019. Haja vista que eventual aprovação do normativo poderá priorizar estudos sobre a matéria (critérios referentes à oferta de empreendimentos de transmissão em leilões e planejamento da expansão do setor de transmissão) , considero em cumprimento os itens 9.6.1 e 9.6.2 do Acórdão 288/2016-TCU-Plenário, devendo a SeinfraElétrica monitorar a avaliação dos resultados da Consulta Pública MME 56/2018 em suas ações de controle ou em sede produções de conhecimento. 
20.	O item 9.7 do Acórdão 288/2016-TCU-Plenário fora considerado cumprido pelo Acórdão 1739/2016-TCU-Plenário, relator Ministro José Múcio.
21.	Por meio do item 9.8 do Acórdão 288/2016-TCU-Plenário, a Corte recomendou à Aneel a realização de estudos específicos em relação aos empreendimentos que, embora tenham sido levados a em leilões, não lograram acudir interessados. Conforme assentado pela SeinfraElétrica, a Agência informou "que todos empreendimentos, advindos de lotes sem proponentes em algum momento em leilões passados, já estão contratados".
22.	Segue-se, dessarte, que o item 9.8 do Acórdão 288/2016-TCU-Plenário resta cumprido.
23.	A última deliberação em monitoramento, item 9.9 do Acórdão 288/2016-TCU-Plenário, determinou à Aneel que encaminhasse ao Tribunal as planilhas eletrônicas e as RAP teto corrigidas antes da publicação do edital. Acolho a proposta da unidade técnica para considerar cumprido o referido item, haja vista tratar-se de questão específica devidamente observada no bojo deste TC Processo 033.940.2015-0.
24.	Em suma: estão cumpridos os itens 9.8 do Acórdão 288/2016-TCU-Plenário, relator Ministro José Múcio Monteiro, e 9.2.5 do Acórdão 2832/2016-TCU-Plenário, relator Ministro Vital do Rêgo. Por seu turno, estão em cumprimento os itens 9.6.1 e 9.6.2 do Acórdão 288/2016-TCU-Plenário e 9.2.4 do Acórdão 2832/2016-TCU-Plenário, devendo a avaliação dos resultados da Consulta Pública MME n. 56/2016 ser realizada pela unidade técnica no âmbito de suas ações de controle ou em sede de produções de conhecimento; semelhantemente, está em cumprimento o item 9.5 do Acórdão 2832/2016-TCU-Plenário, devendo a unidade técnica avaliar os resultados da Consulta Pública Aneel n. 4/2018 no âmbito de suas ações de controle ou em sede de produções de conhecimento.
25.	Realizado, portanto, o monitoramento dos Acórdão 288/2016-TCU-Plenário e 2832/2016-TCU-Plenário, aprecia-se, doravante, a nova metodologia de precificação da Receita Anual Permitida (RAP) .
26.	Ao proferir o Acórdão 288/2016-TCU-Plenário, a Corte recomendou à Aneel, diante do reduzido número de ofertantes interessados nos empreendimentos do setor levados a leilões, a promoção de ajustes na metodologia de cálculo da RAP de modo a compatibilizá-la com a realidade econômica e financeira do país, a fim de tornar aqueles empreendimentos mais atrativos para o mercado.
27.	Posto isso, a SeinfraElétrica, em cumprimento ao item 9.1 do Acórdão 2794/2016-TCU-Plenário, e item 9.1 do Acórdão 74/2017-TCU-Plenário, ambos de relatoria do Ministro José Múcio, analisou, com percuciência, a nova metodologia de precificação da RAP realizada pela Aneel, concluindo "que as alterações na metodologia de cálculo da RAP teto dos leilões de transmissão foi capaz de captar as alterações conjunturais na economia brasileira e mostrou-se efetiva para garantir a contratação de todos os lotes dos últimos três leilões realizados, com deságios médios acima de 40% e uma média de mais de cem ofertantes por leilão, sem prejuízo de possíveis melhorias contínuas e calibrações necessárias na metodologia, a serem realizadas pelo agente regulador, a fim de capturar eficiências dos agentes em decorrência do processo competitivo ora em curso, retroalimentando a regulação".
28.	Sem se imiscuir no mérito da nova metodologia, a unidade técnica, após observar detidamente a evolução dos deságios e do contexto de todos os leilões de transmissão desde 2011, comparando as metodologias de cálculo da RAP adotadas antes e depois de sua atualização, constatou que as alterações empreendidas pela Agência contribuíram para o êxito dos leilões subsequentes, elevando "substancialmente o número de players, a competição e os deságios".
29.	Verifico, pois, que a nova metodologia de precificação da RAP, levada a efeito pela Aneel, satisfaz os requisitos constantes do item 9.8 do Acórdão 288/2016-TCU-Plenário de modo a tornar mais atrativos ao mercado os empreendimentos do setor levados a leilões.
30.	Ante o exposto, acolho a proposta da unidade técnica, e voto no sentido de que seja adotado o Acórdão que ora submeto a este Plenário.
TCU, Sala das Sessões Ministro Luciano Brandão Alves de Souza, em 29 de maio de 2019.
RAIMUNDO CARREIRO 
Relator